【裁判字號】    91,易,1142
【裁判日期】    920318
【裁判案由】    偽造文書
【裁判全文】
臺灣屏東地方法院刑事判決                        九十一年度易字第一一四二號
    公  訴  人  臺灣屏東地方法院檢察署檢察官
    被      告  甲○○
    被      告  乙○○○
    被      告  丙  ○
    被      告  丁○○
    被      告  戊○○
    共      同
    選任辯護人  吳賢明
                許乃丹
                陳慧錚
右列被告因偽造文書案件，經檢察官提起公訴（九十一年度偵字第一一四二號），本
院判決如左：
    主  文
甲○○、乙○○○、丙○、丁○○、戊○○，均無罪。
    理  由
一、公訴意旨略以：被告甲○○於民國八十八年六月二日以其所有坐落屏東縣萬丹鄉
    ○○段三Ｏ五、三Ｏ六、三四五、三四五之一、三四五之三、三四六、三四六之
    一及三四六之三等地號之八筆土地供屏東縣萬丹鄉農會設定抵押，向該農會借款
    新臺幣（下同）二千一百十五萬元，並以其妻被告乙○○○為借款之連帶保證人
    ，嗣同年八月間起因未按期繳息，經萬丹農會催繳無著，乃聲請本院依督促程序
    ，於同年十一月十五日對被告甲○○夫妻發支付命令，詎被告甲○○夫妻惟恐除
    上述設定抵押之土地外，被告甲○○所有另坐落在萬丹鄉○○段八一四地號、同
    鄉○○段二八ＯＯ地號、同鄉○○段三Ｏ九及一二一五地號等四筆未設定抵押之
    土地亦將遭波及而不保，竟先下手為強，明知其等並未積欠被告甲○○岳母丙○
    、妻舅丁○○及小姨子戊○○債務，卻彼此基於共同犯意，由被告甲○○將前述
    坐落萬丹鄉○○段二八ＯＯ地號之土地，於八十八年十二月二十九日設定債權五
    百萬元之抵押予丙○，坐落同鄉○○段三Ｏ九地號及同鄉○○段八一四地號之二
    筆土地，於同年十二月二十三日設定債權一百五十萬元之抵押予丁○○，坐落同
    鄉○○段一二一五地號之土地，則於同年十二月八日設定債權一百五十萬元之抵
    押予戊○○，致受理機關屏東地政事務所將該不實之抵押權設定登記登載於土地
    登記簿上，足生損害於地政機關地籍登記之正確性，因認被告甲○○、乙○○○
    、丙○、丁○○、戊○○五人均涉犯刑法第二百十四條之使公務員登載不實罪嫌
    。
二、按犯罪事實，應依證據認定之，無證據不得認定其犯罪事實；又不能證明被告犯
    罪者，應諭知無罪之判決，刑事訴訟法第一百五十四條、第三百零一條第一項分
    別定有明文。又按刑事訴訟法上所謂認定犯罪事實之證據，係指足以認定被告確
    有犯罪行為之積極證據而言，如未能發現相當證據或證據不足以證明，自不能以
    推測或擬制之方法，以為裁判基礎，最高法院二十九年上字第三一０五號及四十
    年台上字第八十六號分別著有判例；而認定不利於被告之證據須依積極證據，苟
    積極證據不足為不利於被告事實之認定，即應為有利被告之認定，更不必有何有
    利之證據，最高法院三十年上字第八一六號判例可資參照。若證據資料在經驗科
    學上或論理法則上尚有對被告就為有利之存疑，而無從依其他客觀方法排除此項
    合理之可疑，即不得以此資料作為斷罪之基礎，且刑事訴訟制度受「倘有懷疑，
    則從被告之利益為解釋」、「被告應被推定為無罪」之原則所支配，故得為訴訟
    上之證明者，無論為直接或間接證據，須客觀上於一般人均不致有所懷疑而達於
    確信之程度者，始可據為有罪之認定，倘其證明尚未達於「確信」之程度，而有
    合理可疑存在時，即難據以為被告不利認定，換言之，在法律判斷上，即不能為
    被告有罪之認定。
三、公訴人認被告五人涉有上述使公務員登載不實之犯行，係以被告甲○○夫妻向被
    告丙○、丁○○、戊○○三人借錢竟未書立借據或本票，且被告甲○○夫妻前債
    未清卻仍持續借款有違常情，及被告丁○○否認代被告戊○○墊付借款予被告甲○○夫妻為其主要論據。訊據被告甲○○、乙○○○、丙○、丁○○、戊○○五
    人均堅決否認有何共同使公務員登載不實之犯行，被告甲○○、乙○○○辯稱：
    「我們確實有向丙○、丁○○及戊○○借款，惟借款之初並未設定抵押，直至八
    十八年底因未能還款，為對家族有所交待，始在丙○、丁○○及戊○○之要求下
    設定抵押，並非有意逃避農會之追償」等語；被告丙○辯稱：「甲○○是我女婿
    ，自八十一年開始先後向我共借了四百九十四萬元，到八十八年底家族聚會時才
    發現之前他向我們家借了那麼多錢，怕他周轉不過來，才要求他設定抵押」等語
    ；被告丁○○辯稱：「我姐夫於八十五年向我借了五十五萬元，後來還了剩四十
    萬元，八十八年間又先後向我借了一百一十萬元，因為積欠過久才要求設定抵押
    」等語；被告戊○○則辯稱：「我姐夫在八十六年間先是向我借五十五萬元，後
    再借六十五萬元，到八十八年間又向我借二十五萬元，未說何時還錢，八十六年
    間之借款是由我哥哥丁○○代匯，再由我以現金還他，至八十八年間某日家庭聚
    會時才知我們家都被他借錢，我母親才提議要設定抵押」等語。
四、經查：
（一）被告丙○自八十一年至八十四年間，陸續以土地向台北縣淡水第一信用合作社
      （下稱淡水一信）借款，並將借得之款項或自己之現金匯予被告甲○○共計約
      四百九十四萬元，二人約定被告丙○向淡水一信借款之利息由被告甲○○繳交
      ，而被告甲○○除依約繳交淡水一信之利息外，並將被告丙○匯入之金錢多次
      支付被告甲○○夫妻積欠屏東市第一信用合作社（下稱屏東一信）及屏東縣萬
      丹鄉農會（下稱萬丹農會）之利息等情，已據被告丙○、甲○○二人供述明確
      ，並有被告丙○淡水一信活期性存款歷史交易明細表、淡水一信活期存款取款
      憑條、淡水一信支票存款送款簿、入戶電匯回條、淡水一信放款本金利息收入
      傳票、被告丙○淡水一信活期存摺影本、被告甲○○淡水一信活期性存款歷史
      交易明細表、甲○○萬丹農會帳戶存摺影本、丙○淡水一信貸款交易明細表、
      淡水一信繳息匯款收據等資料附卷可稽（參偵卷第一七八至二五九頁），足見
      被告丙○、甲○○二人間，確有約四百九十四萬元之資金往來無誤。
（二）被告丁○○辯稱：「我在八十五年九月十八日借甲○○五十五萬元，是從淡水
      一信匯入他屏東一信帳戶，後來他還了錢，尚欠四十萬元；又於八十八年五月
      二十六日借他六十萬元，是從華南銀行帳戶匯到他弟弟洪明基屏東一信的帳戶
      ，後來這筆錢就轉到甲○○帳戶了；再於八十八年九月十三日借他五十萬元，
      是從合作金庫帳戶匯到他弟弟洪明基屏東一信的帳戶，這筆錢也是再轉到甲○○的帳戶，我總共借他一百五十萬元」等語，核與被告甲○○所述相符，並有
      被告甲○○屏東一信帳戶存摺、甲○○萬丹農會帳戶存摺、華南銀行匯款回條
      、合作金庫匯款回條、淡水一信匯出匯款申請書、洪明基屏東一信帳戶存摺影
      本等資料在卷可按（參偵卷第六七、九六、二六０至二六六頁），亦證被告丁○○與被告甲○○確有上述資金往來。
（三）被告戊○○辯稱：「我在八十六年二月二十日借甲○○五十五萬元，是託丁○○以現金從淡水一信匯入甲○○屏東一信帳戶；於八十六年六月三十日又借他
      六十五萬元，是託丁○○的太太陳衍秀以現金從淡水一信匯入甲○○屏東一信
      帳戶；八十八年七月八日又借他二十五萬元，是我自己從彰化銀行帳戶匯入他
      弟弟洪明基屏東一信帳戶，我總共借他一百四十五萬元，我拿現金委託丁○○
      夫妻匯款是因為丁○○上班的郵局，就在淡水一信旁邊，他去匯錢比較方便」
      等語，核與被告甲○○、丁○○所述相符，復有甲○○屏東一信帳戶存摺、洪
      明基屏東一信帳戶存摺、淡水一信匯出匯款申請書、彰化銀行匯款回條聯等資
      料附卷可查（參偵卷第六八至七十、二六七至二七０頁），顯見被告戊○○與
      被告甲○○亦有上述資金往來。
（四）公訴人雖以被告甲○○所述借款均未書立借據或本票及持續借款而質疑借款之
      真實性，然查，被告甲○○為被告丙○之女婿、被告丁○○、戊○○之姊夫，
      份屬至親，其基於特殊之信賴及情誼而未書立借據，乃符合常情，且親屬之間
      本有通財抒困之義，為救被告甲○○之急，其等一再伸出援手亦非不可想像。
      又被告甲○○與被告丙○、丁○○、戊○○三人間之資金往來均有銀行單據可
      資佐證，已如前述，而本件設定抵押之金額均與其等所稱之借款金額相當，倘
      被告甲○○未向被告丙○、丁○○、戊○○三人借款，又如何能提出自八十一
      年間即已存在之單據以實其說？且一般用以偽造債權債務者，多以倒填日期之
      借據或本票為之，而本件被告等五人所提出之銀行資金往來資料均係無法事後
      偽造，顯見其等之間，確有上述借款存在。
（五）公訴人雖以被告丁○○否認代被告戊○○墊付借款予被告甲○○夫妻而認被告
      等所言不實，惟查，被告戊○○委託被告丁○○夫妻將借款以現金自淡水一信
      匯至被告甲○○屏東一信帳戶，而非由被告丁○○夫妻之帳戶匯出等情，已據
      被告丁○○、戊○○二人供述至為詳細，並有上述甲○○屏東一信帳戶存摺、
      洪明基屏東一信帳戶存摺、淡水一信匯出匯款申請書、彰化銀行匯款回條聯，
      及淡水竹圍郵局詢問單一紙（見本院卷第八二頁）附卷可證，公訴人於偵訊詢
      問被告丁○○夫妻是否有從自己帳戶代被告戊○○匯出金錢一節（見偵卷第七
      四頁背面），顯屬誤會，故被告丁○○答以不知情，乃屬必然，蓋被告丁○○
      係以現金，自其任職之竹圍郵局隔壁之淡水一信，代被告戊○○將款項匯出，
      而非從自己帳戶匯出，故被告等人此部分所述均為真實，而可採信。
（六）被告丙○、丁○○、戊○○上述設定抵押權之土地，均已有高額之第一順位抵
      押權存在（分別為一千二百萬元、七百二十萬元、三百六十萬元），其等均屬
      第二順位抵押權，獲償可能性甚小一節，業據被告乙○○○於本院審理時供述
      明確，復有上述土地登記謄本數份在卷可查，顯見被告等人當無可能以設定抵
      押權之方式損害債權銀行債權，其等自無偽造假債權之必要。綜上所述，足見
      被告五人間確有上述債權債務關係存在，難認其等有何偽造債權進而使公務員
      登載不實之犯行。公訴人所舉證據不足以證明被告五人犯罪，此外，本院復查
      無其他積極證據足證被告確有公訴人所指上述偽造文書之犯行，被告五人犯罪
      ，即屬不能證明，依法應諭知無罪之判決。
據上論斷，應依刑事訴訟法第三百零一條第一項，判決如主文。
中      華      民      國      九十二      年      三    月    十八    日
                                        台灣屏東地方法院刑事第二庭
                                            審判長法  官  黃國永
                                                  法  官  包梅真
                                                  法  官  翁世容
右正本證明與原本無異。
如不服本判決應於收受本判決後送達後十日內向本院提出上訴書狀，其未敘述上訴理
由者，並得於提起上訴後十日內向本院補提理由書狀（均須按他造當事人之人數附繕
本 ）「切勿逕送上級法院」
                                          書記官   王秋淑
中      華      民      國      九十二      年      三    月    十八    日


司法院資訊處製作；財團法人民間司法改革基金會備份。
